ACORDAO-COMPLETO-2332399

ACÓRDÃO 1028/2019 ATA 15/2019 - PLENÁRIO

VISTOS, relatados e discutidos estes autos de recursos de reconsideração interpostos por Elias Ferreira Viana, presidente da comissão de licitação, Roosevelt Araújo de Oliveira e Antônio Soares de Lima, membros da comissão de licitação, Aluísio Vinagre Regis e Temístocles de Almeida Ribeiro, ex-prefeitos, contra o Acórdão 1430/2015-TCU-Plenário, apostilado, por inexatidão material, pelos Acórdão 2724/2015-TCU-Plenário, 515/2016-TCU-Plenário e 258/2017-TCU-Plenário, bem como revisto de ofício pelo do Acórdão 1891/2017-TCU-Plenário, por meio do qual o Tribunal julgou irregulares as contas desses e de outros responsáveis, condenando-os em débito, multa e inabilitação para o exercício de cargo em comissão ou função de confiança, em razão de irregularidades na aplicação dos recursos federais transferidos à Prefeitura Municipal de Conde/PB por meio do Contrato de Repasse 0159509-82, 
ACORDAM os Ministros do Tribunal de Contas da União, reunidos em Sessão de Plenário, em:
9.1. conhecer dos recursos e, no mérito, dar provimento ao recurso do Sr. Aluísio Vinagre Régis, para julgar suas contas regulares com ressalvas e afastar a responsabilidade imputada ao recorrente nos itens 9.1, 9.2 e 9.4 e nos subitens 9.1.5 a 9.1.8 do Acórdão 1891/2017-TCU-Plenário;
9.2. negar provimento aos demais recursos;
9.3.  corrigir, de ofício, os termos do Acórdão 1891/2017-TCU-Plenário, para que as referências ao Sr. Temístocles de Almeida Ribeiro que imputem débito a esse responsável passem a constar como "espólio do Sr. Temístocles de Almeida Ribeiro ou seus herdeiros legais, caso tenha havido a partilha de bens, até o limite do patrimônio transferido";
 9.4. dar ciência desta deliberação aos recorrentes e interessados.

Recurso de reconsideração interposto contra acórdão que julgou as contas dos recorrentes irregulares, condenando-os ao pagamento de débito e de multa e inabilitando-os para o exercício de cargo em comissão ou função de confiança, em razão da não comprovação da regular aplicação de recursos federais transferidos à Prefeitura Municipal do Conde/PB por meio de um convênio e de dois contratos de repasse.

Prefeitura Municipal de Conde - PB.

3. Interessados/Responsáveis/Recorrentes:
3.1. Interessados: Caixa Econômica Federal (00.360.305/0534-96); Ministério das Cidades (vinculador).
3.2. Responsáveis: Aluísio Vinagre Regis (XXX.660.204-XX); Antonio Soares de Lima (XXX.938.834-XX); Elias Ferreira Viana (XXX.218.814-XX); J R Projetos e Construções Ltda. (04.828.552/0001-43); J.A.F Construções e Comércio Ltda. (03.488.716/0001-78); Jesus e Ribeiro Ltda. (01.407.069/0001-05); Josemar Alves de Freitas (XXX.420.834-XX); Jurandir Ronaldo da Silva (XXX.309.924-XX); Kenro Kaimmy Ribeiro da Silva (XXX.027.454-XX); Roosevelt Araújo de Oliveira (XXX.595.484-XX); Temístocles de Almeida Ribeiro (XXX.479.284-XX).
3.3. Recorrentes: Elias Ferreira Viana (XXX.218.814-XX); Roosevelt Araújo de Oliveira (XXX.595.484-XX); Aluísio Vinagre Regis (XXX.660.204-XX); Antonio Soares de Lima (XXX.938.834-XX); Temístocles de Almeida Ribeiro (XXX.479.284-XX).

13.1. Ministros presentes: José Mucio Monteiro (Presidente), Benjamin Zymler, Augusto Nardes (Relator), Aroldo Cedraz, Raimundo Carreiro e Ana Arraes.
13.2. Ministros-Substitutos convocados: Augusto Sherman Cavalcanti e Marcos Bemquerer Costa.
13.3. Ministro-Substituto presente: André Luís de Carvalho.

ACORDAO-COMPLETO-2427916

Acórdão 2825/2020 - Plenário

AUGUSTO NARDES

Ministro José Mucio Monteiro.

Adoto como relatório a instrução lavrada na Secretaria de Recursos - Serur, aprovada de forma unânime pelos dirigentes da unidade e posteriormente homologada pelo Ministério Público junto ao TCU:
"INTRODUÇÃO
0. Cuidam os autos de recursos de reconsideração (peças 87, 89, 103, 114, 160 e 163) interpostos, respectivamente, por Elias Ferreira Viana, presidente da comissão de licitação, Roosevelt Araújo de Oliveira, membro da comissão de licitação, Aluísio Vinagre Regis, ex-prefeito de Conde/PB, Temístocles de Almeida Ribeiro, ex-prefeito de Conde/PB e Antônio Soares de Lima, membro da comissão de licitação, contra o Acórdão 1430/2015-TCU-Plenário (Peça 79) , apostilado, por inexatidão material, pelos Acórdão 2724/2015-TCU-Plenário (Peça 94) , 515/2016-TCU-Plenário (Peça 112) e 258/2017-TCU-Plenário (peça 184) , bem como revisto de ofício por meio do Acórdão 1891/2017-TCU-Plenário (Peça 193) , por meio do qual o Tribunal julgou irregulares as contas desses e de outros responsáveis, condenando-os em débito, multa e inabilitação para o exercício de cargo em comissão ou função de confiança, em razão de irregularidades na aplicação dos recursos federais transferidos à Prefeitura Municipal de Conde/PB por meio do Contrato de Repasse 0159509-82. 
0. Após o trâmite da fase interna e da fase externa da tomada de contas especial, no âmbito deste Tribunal de Contas, foi prolatado o derradeiro Acórdão 1891/2017-TCU-Plenário, a seguir transcrito, que revisou de ofício, o decisum condenatório original (Acórdão 1430/2015-TCU-Plenário) :
VISTOS, relatados e discutidos estes autos que tratam, nesta fase, de embargos de declaração opostos por Aluísio Vinagre Regis contra o Acórdão 258/2017-TCU-Plenário e de revisão de ofício do Acórdão 1430/2015-TCU-Plenário, em razão do óbito de Temístocles de Almeida Ribeiro, antes do trânsito em julgado da referida decisão. 
ACORDAM os Ministros do Tribunal de Contas da União, reunidos em Sessão do Plenário, com fundamento nos arts. 32, inciso II, e 34 da Lei 8.443/1992, nos arts. 277, inciso II, e 287 do Regimento Interno/TCU, c/c o art. 3º, §2º, da Resolução 178/2005, ante as razões expostas pelo relator, em: 
9.1. conhecer dos presentes embargos de declaração para considerá-los prejudicados por perda de objeto; 
9.2. revisar, de ofício, o Acórdão 1430/2015-TCU-Plenário, que passa a ter a seguinte redação:
'VISTOS, relatados e discutidos estes autos de tomada de contas especial, em face de irregularidades na aplicação dos recursos federais transferidos à Prefeitura Municipal de Conde/PB por meio do Contrato de Repasse 0159509-82. 
ACORDAM os Ministros do Tribunal de Contas da União, reunidos em sessão do Plenário, diante das razões expostas pelo Relator, e com fundamento nos arts. 1º, inciso I; 12, § 3º; 16, inciso III, alíneas 'b', 'c' e 'd', e §§ 2º e 3º; 19; 23, inciso III, alíneas 'a', 'b' e 'c'; 28, inciso II; 46; 57; 58, inciso I; e 60, da Lei 8.443/1992, c/c os arts. 209, incisos II, III e IV, §§ 5º e 7º; 210; 214, inciso III, alíneas 'a', 'b' e 'c', 267 e 268, inciso I, do Regimento Interno/TCU, em: 
9.1 julgar irregulares as contas de Temístocles de Almeida Ribeiro, Aluísio Vinagre Regis, Jurandir Ronaldo da Silva, Kenro Kaimmy Ribeiro da Silva, Josemar Alves de Freitas, JR Projetos e Construções Ltda., Jesus e Ribeiro Ltda. e JAF Construções e Comércio Ltda., condenando-os ao pagamento das quantias a seguir especificadas, atualizadas monetariamente e acrescidas dos juros de mora, calculados a partir das respectivas datas até o dia do efetivo pagamento, e fixando- lhes o prazo de 15 (quinze) dias, contados da ciência, para que comprovem perante o TCU o recolhimento dos montantes aos cofres do Tesouro Nacional: 
9.1.1.	Temístocles de Almeida Ribeiro: 
	Valor Histórico (R$) 
	Data de ocorrência 

	2.947,82 
	18/8/2004 

	2.280,13 
	22/11/2004 

	155,31 
	14/12/2004 

9.1.2.	Temístocles de Almeida Ribeiro, solidariamente com Jurandir Ronaldo da Silva e com a empresa JR Projetos e Construções Ltda.: 
	Valor Histórico (R$) 
	Data de ocorrência 

	89.111,63  
	16/8/2004 

	45.551,77  
	22/11/2004 

9.1.3.	Temístocles de Almeida Ribeiro, solidariamente com Kenro Kaimmy Ribeiro da Silva e com a empresa Jesus e Ribeiro Ltda.: 
	Valor Histórico (R$) 
	Data de ocorrência 

	31.736,29 
	16/8/2004 

	14.032,09 
	22/11/2004 

9.1.4.	Temístocles de Almeida Ribeiro, solidariamente com Josemar Alves de Freitas e com a empresa JAF Construções e Comércio Ltda.: 
	Valor Histórico (R$) 
	Data de ocorrência 

	28.258,79 
	16/8/2004 

	14.240,92 
	14/12/2004 

9.1.5.	Aluísio Vinagre Regis, solidariamente com Jurandir Ronaldo da Silva, e com a empresa JR Projetos e Construções Ltda.: 
	Valor Histórico (R$) 
	Data de ocorrência 

	59.618,59 
	28/1/2005 

	44.507,23 
	4/2/2005 

	8.564,90 
	13/6/2005 

9.1.6.	Aluísio Vinagre Regis, solidariamente com Kenro Kaimmy Ribeiro da Silva e com a empresa Jesus e Ribeiro Ltda.: 
	Valor Histórico (R$) 
	Data de ocorrência 

	23.753,68 
	4/2/2006 

9.1.7.	Aluísio Vinagre Regis, solidariamente com Josemar Alves de Freitas e com a empresa JAF Construções e Comércio Ltda.: 
	Valor Histórico (R$) 
	Data de ocorrência 

	1.090,50
	13/6/2005 

9.1.8.	Aluísio Vinagre Regis:
	Valor Histórico (R$) 
	Data de ocorrência 

	2.280,13
	14/2/2005

	11.870,22
	13/6/2005

9.2. aplicar aos responsáveis a seguir multas individuais nos valores especificados, nos termos do art. 57 da Lei 8.443/1992, fixando-lhes o prazo de quinze dias, a contar das notificações, para que comprovem, perante o TCU, o recolhimento do respectivo valor aos cofres do Tesouro Nacional, o qual deverá ser atualizado monetariamente desde a data deste acórdão, se pago após o vencimento; 
	Responsável 
	Valor (R$) 

	Aluísio Vinagre Regis 
	110.000,00 (cento e dez mil reais) 

	Jurandir Ronaldo da Silva 
	120.000,00 (cento e vinte mil reais) 

	JR Projetos e Construções Ltda. 
	120.000,00 (cento e vinte mil reais) 

	Kenro Kaimmy Ribeiro da Silva 
	55.000,00 (cinquenta e cinco mil reais) 

	Jesus e Ribeiro Ltda. 
	55.000,00 (cinquenta e cinco mil reais) 

	Josemar Alves de Freitas 
	50.000,00 (cinquenta mil reais) 

	JAF Construções e Comércio Ltda. 
	50.000,00 (cinquenta mil reais) 

9.3. julgar irregulares as contas de Elias Ferreira Viana, Antônio Soares de Lima e Roosevelt Araújo de Oliveira e aplicar-lhes multas individuais de R$ 30.000,00 (trinta mil reais) , nos termos dos inciso I do artigo 58 da Lei 8.443/1992, fixando-lhes o prazo de quinze dias, a contar das notificações, para que comprovem, perante o TCU, o recolhimento do respectivo valore aos cofres do Tesouro Nacional, o qual deverá ser atualizado monetariamente desde a data deste acórdão, se pago após o vencimento; 
9.4. considerar graves as infrações cometidas por Aluísio Vinagre Regis, Elias Ferreira Viana, Antônio Soares de Lima, Roosevelt Araújo de Oliveira, Jurandir Ronaldo da Silva, Kenro Kaimmy Ribeiro da Silva e Josemar Alves de Freitas e inabilitá-los para o exercício de cargo em comissão ou função de confiança no âmbito da Administração Pública Federal, pelo período de 5 (cinco) anos; 
9.5. declarar a inidoneidade das empresas JR Projetos e Construções Ltda., Jesus e Ribeiro Ltda. e JAF Construções e Comércio Ltda. para participarem de licitações na Administração Pública Federal, pelo período de 5 (cinco) anos;  
9.6. autorizar, desde logo, a cobrança judicial das dívidas, caso não atendidas as notificações;  
9.7. remeter cópia deste acórdão, acompanhado do relatório e voto, ao Ministério do Planejamento, Orçamento e Gestão, para as devidas providências com relação ao item 9.4 retro, à Controladoria-Geral da União, para inscrição das empresas no Cadastro Nacional de Empresas Inidôneas e Suspensas (CEIS) , criado por meio da Portaria CGU 516, de 15/3/2010, e no Cadastro Nacional de Empresas Punidas (CNEP) , de que trata o art. 22 da Lei 12.846/2013, com relação ao item 9.5 retro, e à Procuradoria da República no Estado da Paraíba, para adoção das medidas que entender cabíveis.' 
9.3. dar ciência desta deliberação ao embargante e aos demais responsáveis.
HISTÓRICO
0. Em exame, tomada de contas especial instaurada por determinação do Acórdão 3420/2013-TCU-Plenário, mediante o qual este Tribunal decidiu acerca de Representação formulada pelo Tribunal de Contas do Estado da Paraíba - TCE-PB (TC Processo 022.400/2007-6) , em face da apuração de irregularidades na aplicação dos recursos federais transferidos à Prefeitura Municipal do Conde/PB por meio de um convênio e de dois contratos de repasse. 
0. Especificamente esta TCE versa sobre irregularidades ocorridas no Contrato de Repasse 0159509-82-Siafi 492749, celebrado entre aquela Prefeitura e o Ministério das Cidades para pavimentação de ruas, no valor de R$ 383.800,00, sendo R$ 380.000,00 de recursos federais e R$ 3.800,00 de contrapartida municipal.
0. A partir de fiscalizações in loco realizadas pelo TCE-PB e Controladoria Geral da União na Paraíba, de pesquisas e diligências promovidas junto a diversos órgãos, além de informações obtidas da Polícia Federal, da Receita Federal do Brasil, do Ministério Público Federal e Estadual e da Justiça Federal, foi possível identificar um extenso rol de irregularidades imputáveis aos responsáveis arrolados no processo:
i) fracionamento de despesas, com desrespeito à modalidade de licitação exigida por lei;
ii) participação de apenas uma empresa na Tomada de Preços 4/2004, a JR Projetos e Construções Ltda., para simples aquisição de material de construção;
iii) apresentação de certidões falsas e de propostas elaboradas em conjunto por empresas vencedoras e outras participantes dos certames;
iv) convite a empresas com sedes distantes da sede da prefeitura contratante, em contrariedade a princípios da administração e da jurisprudência do TCU;
v) evidências da contratação de empresas de fachada, pela não localização das respectivas sedes, emissão irregular de notas fiscais, alteração fraudulenta de contratos sociais, ausência de capital social compatível e inabilitação de empresas pela Receita Federal por 'inexistência de fato';
vi) contratação direta de serviços pela prefeitura e não por intermédio das supostas empresas contratadas via licitação;
vii) sentenças judiciais concluindo que uma das empresas contratadas participou de fraudes em licitações em outros municípios da Paraíba;
viii) as Operações 'Transparência', 'Carta Marcada', 'I-licitações', 'Ciranda', 'Transparência', 'Pão e Circo' e 'Gasparzinho', desenvolvidas pela Polícia Federal, que identificaram e desarticularam organização criminosa atuante no Estado da Paraíba, destinada a fraudar licitações e desviar recursos federais, envolvendo empresas e pessoas físicas com participação nos atos aqui investigados.
0. Feitas as citações dos responsáveis e analisadas suas alegações de defesa e razões de justificativa, a Secex/PB emitiu pronunciamento (peça 75) no sentido de reconhecer a revelia das empresas contratadas e seus sócios, além do membro da comissão permanente de licitação Sr. Roosevelt Araújo de Oliveira, um dos ora recorrentes. Em relação aos demais responsáveis, todos agentes públicos, rejeitou as alegações e pugnou pelo julgamento de suas contas pela irregularidade, com a imputação de débito e multa, além da inabilitação para o exercício de cargo em comissão ou função de confiança no âmbito da Administração Federal e declaração de inidoneidade das empresas para participar de licitações no âmbito do poder público federal. 
0. O Ministério Público junto ao TCU acompanhou as conclusões da unidade técnica (peça 77) , assim como o Ministro Relator José Múcio Monteiro, que acolheu integralmente as propostas alvitradas, tendo o Tribunal prolatado o Acórdão 1430/2015-TCU-Plenário (peça 79) .
0. Dessa decisão foram opostos embargos pelo responsável Aluísio Vinagre Régis (peça 83) , que foram conhecidos e parcialmente acolhidos pelo Tribunal, que prolatou o Acórdão 2724/2015-TCU-Plenário (peça 94) alterando o item 9.1 do Acórdão 1430/2015-TCU-Plenário (peça 79) , para incluir o embargante no rol de contas julgadas irregulares.
0. Identificada inexatidão material (peça 106) no julgado que decidiu os embargos (Acórdão 2724/2015-TCU-Plenário) , no tocante a informações dos representantes legais dos embargantes, o Tribunal prolatou o Acórdão 515/2016-TCU-Plenário (peça 112) .
0. Novamente apontada inexatidão material (peça 168) no julgado original (Acórdão 1430/2015-TCU-Plenário) , o Tribunal prolatou o Acórdão 258/2017-TCU-Plenário (184) . Contra essa decisão, o Sr. Aluísio Vinagre Régis opôs novos embargos (peça 185) , no qual o embargante requereu a consolidação de todos os julgados, vez que a multiplicidade de decisões e a complexidade do tema dificultam o exercício da ampla defesa. 
0. Nesse ínterim, ocorre o falecimento do responsável Temístocles de Almeida Ribeiro (peça 189) , e o Tribunal prolatou nova e definitiva decisão, revisando de ofício o Acórdão 1430/2015-TCU-Plenário (peça 79) , e consolidando as retificações anteriores, além de retirar as penalidades de multa e inabilitação para o exercício de cargo ad nutum impostas ao Sr. Temístocles de Almeida, mantendo o débito imputado agora ao seu espólio, por intermédio do Acórdão 1891/2017-TCU-Plenário, da relatoria do Min. José Múcio Monteiro (peça 193) .
0. Contra o Acórdão 1430/2015-TCU-Plenário (original) , e contra a novel decisão que a revisitou de ofício, o Acórdão 1891/2017-TCU-Plenário, insurgem-se os Srs. Elias Ferreira Viana, Roosevelt Araújo de Oliveira, Aluísio Vinagre Regis, Temístocles de Almeida Ribeiro e Antônio Soares de Lima, interpondo recursos de reconsideração.
EXAME DE ADMISSIBILIDADE 	
0. Em despacho à peça 260, o Exmo. Ministro Relator dos Recursos, João Augusto Ribeiro Nardes, conheceu dos recursos de reconsideração, suspendendo-se os efeitos dos itens do acórdão recorrido na forma delineada no referido despacho e de conformidade com os exames de admissibilidade realizados pela Serur (peças 253-258) . 
EXAME DE MÉRITO
Delimitação
0. Constitui objeto da presente análise definir se:
Em relação ao recorrente Roosevelt Araújo de Oliveira, membro da comissão de licitação (peça 89, p. 2-5) :
a) a citação feita ao recorrente Roosevelt foi enviada ao endereço incorreto, impondo a nulidade de todo o processo de TCE em relação ao responsável.
Em relação aos recorrentes Elias Ferreira Viana, Antônio Soares de Lima e Roosevelt Araújo de Oliveira, Presidente e membros da comissão de licitação (peças 87, 89 e 160) :
a) a ausência de dolo ou culpa na condução dos procedimentos licitatórios impõe o afastamento da responsabilidade, vez que não haveria como identificar que as licitantes eram empresas de fachada; que a certidão negativa de débitos não se encontrava vencida por força de Resolução do INSS e que houve comprovação de publicação de extrato da tomada de preços nº 4/2004;  
b) impõe-se a redução do valor da multa, em virtude da reduzida remuneração dos responsáveis, e da ausência de locupletação.
Em relação ao ex-prefeito Aluísio Vinagre Régis:
a) a sua não participação no procedimento licitatório fraudulento constitui excludente de responsabilidade.
b) há necessidade de chamamento ao feito da engenheira contratada para vistoriar os serviços e da representante técnica da Caixa, com a exclusão do recorrente do polo passivo da demanda.
Em relação ao ex-prefeito Temístocles de Almeida Ribeiro:	
a) a ausência de notificação acerca do acórdão original implica em nulidade de sua citação pelo prejuízo irreparável ao exercício da ampla defesa. 
Da nulidade de citação do recorrente Roosevelt Araújo de Oliveira (peça 89, p. 2-5) 
0. O recorrente argumenta que foi notificado em seu antigo endereço, onde residiu de novembro de 2010 a dezembro de 2012, tendo sido a carta de citação recebida por terceira pessoa em agosto de 2014, quando o responsável não mais residida naquele local, nem mantinha contato com os novos moradores.
0. Reconhece que recebia correspondências no seu antigo endereço, porém após janeiro de 2013 transferiu todos os seus dados comerciais para o novo domicílio, além do que assevera ter sempre mantido o mesmo endereço comercial na Prefeitura de Conde/PB, onde poderia ter sido facilmente encontrado, conforme cartas, documentos, contratos de locação e Portarias Municipais que faz juntar às páginas 14-63.
0. Acosta julgados do Poder Judiciário que reconheceram a nulidade de citação em endereço antigo e recebida por terceiro estranho à lide, para requerer a nulidade da citação feita pelo TCU e a reabertura da fase de instrução. 
Análise:
0. Compulsando-se os autos verifica-se que houve duas tentativas iniciais de notificação do Sr. Roosevelt Araújo de Oliveira na fase de instrução processual. A primeira, para a Rua Morise de Miranda Gusmão, 1660, Apto. 303, Cristo Redentor, João Pessoa/PB, retornando o aviso de recebimento com a informação de que 'não existe o número' (peças 17 e 24) . 
0. Após pesquisa de endereço no sistema CPF (peça 47, p. 1) , no qual constava o mesmo endereço acima, mas com o número 1600, bem como em outras fontes, e no sistema do Detran (peça 47, p. 4) , no qual foram encontrados dois endereços, foi emitido Despacho de Expediente à peça 48 determinando a notificação do responsável nos seguintes logradouros: Rua Dep. José V. de Oliveira, 40 - Cristo, João Pessoa/PB e Rua José Francisco da Silva, 821 - Cristo, João Pessoa/PB.
0. Foram encaminhadas comunicações ao endereço Rua Flodoaldo Peixoto Filho, 40, Planalto Boa Esperança, novo logradouro da antiga Rua Dep. José de Oliveira (peça 54) , o qual retornou com a informação de 'não existe o número' (peça 61) . Já o outro ofício foi enviado à Rua José Francisco da Silva (peça 55) e retornou dos correios com a informação 'ausente' (peça 62) .  
0. Reiterado mediante despacho à peça 65 o envio da notificação ao endereço da Rua José Francisco da Silva (peça 69) , a referida comunicação foi recebida regularmente por terceiro (peça 72) .
0. Esta Corte tem jurisprudência firmada no sentido de que para a validade da citação, não é necessário que a comunicação processual seja pessoalmente entregue ao destinatário, bastando que o ofício com o aviso de recebimento dos Correios seja recebido no endereço do responsável, obtido em fonte de dados oficial, a exemplo da base da Receita Federal. Nesse sentido, colhem-se os seguintes excertos da jurisprudência selecionada da Corte:
As comunicações processuais realizadas pelo TCU não exigem entrega pessoal ao destinatário, bastando que o Aviso de Recebimento (AR) seja recebido no endereço da parte constante da base de dados da Receita Federal. (Acórdão 1008/2016-TCU-Plenário, rel. Min. André de Carvalho) 
As comunicações processuais realizadas pelo TCU não exigem entrega pessoal ao destinatário, bastando que o Aviso de Recebimento (AR) seja recebido no endereço da parte constante da base de dados da Receita Federal. (Acórdão 5793/2017-TCU-Segunda Câmara, rel. Min. Vital do Rêgo) 
Para a validade da citação, não é necessário que o aviso de recebimento seja assinado pelo próprio destinatário, bastando a comprovação de que o ofício citatório foi entregue no endereço do responsável. (Acórdão 2798/2017-TCU-Primeira Câmara, rel. Min. Bruno Dantas) 
0. É a hipótese que se aplica a estes autos. Em nenhuma das bases pesquisadas pela equipe técnica do TCU foi encontrado o endereço indicado pelo recorrente, à Rua Orlando Pereira de Brito, nº 1.174, Cristo Redentor, João Pessoa/PB. Não favorece o recorrente o fato de trazer contratos privados de aluguel para comprovar domicílio, vez que é de sua responsabilidade manter atualizadas as informações constantes de bancos de dados públicos, como Receita Federal e Detran. 
0. Nesse sentido, não corresponde à realidade a informação do defendente de que transferiu todos os seus dados comerciais para o novo endereço a partir de janeiro de 2013, vez que a consulta feita à base da Receita Federal em 7/5/2014 (peça 47, p. 1) , acusou endereço totalmente distinto dos dois domicílios (antigo e atual) informados pelo recorrente, assim como as consultas feitas ao Detran (peça 47, p. 4-5) .
0. Nem se alegue ofensa ao art. 6º, da Resolução TCU nº 170/2014, que determina consultas adicionais a outras fontes de informação, pois tais providências só são exigidas na hipótese de impossibilidade de notificação em razão dos motivos 'mudança', 'desconhecido' ou que o 'endereço é insuficiente'. No caso em apreço, foi feita a notificação em endereço válido, constante de base de dados oficial.
0. Afastada, portanto, a alegação de nulidade da notificação na fase de instrução processual. 
Da ausência de dolo ou culpa na conduta dos integrantes da comissão, da vigência da certidão negativa de débitos e da publicação de extrato da Tomada de Preços nº 4/2004 (peças 87, p. 2-5; 89, p. 5-8 e 160, p. 4-8) 
0. Argumentam os requerentes que, como membros da comissão permanente de licitação de um pequeno município interiorano, não teriam meios de identificar que a empresa J.R. Projetos e Construções Ltda. era empresa de fachada, visto que teria havido a regular publicação do edital da tomada de preços no Diário Oficial da União e no Diário Oficial da Paraíba, além do jornal 'O Norte', nas datas em que indicam.
0. Desse modo, a empresa vencedora compareceu ao certame munida de toda a documentação prevista na Lei 8.666/1993, conforme farta documentação acostada ao TC Processo 022.400/2007-6, apenso a este.
0. No que se refere às cópias dos Diários Oficiais e do jornal, informam que realizaram diligências infrutíferas para obtê-las, mas que não foi possível, dada a limitação temporal de guarda pelos veículos de comunicação, e requerem deste TCU a emissão de ofício ao Município de Conde aos jornais e à União, para que forneçam exemplares dos dias indicados.
0. Asseveram que se a empresa vencedora do certame era fantasma, não havia como os membros da CPL identificarem tal fraude, visto que todas as certidões foram apresentadas, houve comparecimento do representante legal, assinatura do contrato e conclusão das obras.
0. Quanto à Tomada de Preços nº 4/2004, nenhuma espécie de irregularidade poderia ser atribuída aos recorrentes. No que se refere à Carta Convite nº 30/2004 e Carta Convite nº 33/2004, informam não haver meio de os recorrentes identificarem que se tratava de certidões falsas ou adulteradas, dada inclusive a estrutura precária da comissão, que não possuía sequer acesso à internet para confirmar a autenticidade dos documentos. 
0. Informam não terem atuado com dolo, com o intuito de retirar o caráter competitivo da licitação, e nem favorecimento ou locupletamento próprio ou de terceiros, muito menos dano ao erário, visto que as obras foram executadas, e o relatório de prestação de contas aprovado pela Caixa, motivo pelo qual não haveria de se falar em má-fé.
0. Argumentam ainda que à época das licitações, não havia qualquer alerta ou notícia dos órgãos de controle interno ou externo de que aquelas empresas seriam inidôneas para contratar com a Administração, sendo que as irregularidades ocorridas nos procedimentos encontram justificativas razoáveis, que afastariam o dolo de fraudar a licitação. Afirmam que a instrução processual apenas apurou que os recorrentes deixaram de apreciar uma certidão, que estaria vencida. 
0. O recorrente Antônio Soares de Lima afirma que a certidão que supostamente deixara de apreciar e que estaria vencida, na realidade não estava, em face da Resolução nº 153, de 27 de maio de 2004, do INSS, que prorrogou as Certidões Negativas de Débito e Certidões Positivas com Efeitos de Negativa, vencidas a partir de 20/4/2004, data da paralisação dos servidores daquela Autarquia Federal, prorrogando-as para o dia 18/7/2004, conforme cópia do Diário Oficial da União que copia (peça 160, p. 9) .
0. O mesmo recorrente Antônio Soares apresenta cópia de extrato do Diário Oficial (supostamente do Estado da PB) do dia 1/6/2004, demonstrando a publicação do extrato da Tomada de Preços nº 4/2004, no dia 28/5/2004 (peça 160, p. 5-6) . 
Análise:
0. Quanto à certidão apresentada pela empresa vencedora da Tomada de Preços 4/2004, realmente a Resolução do INSS em comento (peça 160, p. 9) prorrogou a validade do documento vencido em 30/5/2004 (peça 2, p. 13, do TC Processo 022.400/2006-6) , em virtude da greve de servidores daquela Autarquia.
0. Com relação ao extrato de publicação no Diário Oficial (peça 160, p. 6) , o excerto ali reproduzido não indica a fonte de informação, se diário oficial, se jornal de circulação, se documento da própria Prefeitura, impossibilitando qualquer avaliação qualitativa do mesmo. 
0. A par disso, todas as demais irregularidades imputadas aos membros da comissão de licitação remanescem sem justificativa, de acordo com as notificações feitas aos responsáveis (peça 78, p. 12) , não tendo a apresentação de uma única certidão o condão de afastar as demais evidências de que se tratava de empresas de fachada, criadas para fraudar licitações:
i) as vencedoras das três licitações são empresas de fachada, não localizadas;
ii) a participação das demais empresas nos convites foi forjada, mediante apresentação de declarações, propostas e certidões falsas; ausência de comprovação da entrega dos convites;
iii) ausência de publicação do resumo do edital, pertinente à Tomada de Preços 4/2004, no Diário Oficial do Estado, em jornal diário de grande circulação no estado e em jornal de circulação no município;
iv) à exceção da JR Projetos e Construções Ltda., com suposto endereço em Santa Rita/PB (peça 27) , teriam sido convidadas exclusivamente empresas supostamente instaladas em municípios distantes do licitante;
v) segundo o Fisco Estadual, as notas fiscais da empresa JR Projetos e Construções Ltda. foram emitidas após ela ter a inscrição cancelada por falta de movimentação;
vi) a prefeitura declarou não possuir documentação que pudesse comprovar a execução das obras pela empresa Jesus e Ribeiro Ltda., a qual, entre 2004 e 2005, não possuiu empregado e nem registro de obra no INSS;
0. Referidas irregularidades reforçam as evidências, corroboradas por investigações da Polícia Federal e fiscalizações da CGU, de que as empresas envolvidas no processo eram de fachada, e integrantes de um esquema organizado para fraudar licitações no Estado da PB.
0. Não prosperam as alegações de que os membros da CPL não teriam condições de identificar as irregularidades perpetradas, vez que uma vez assumindo as funções que lhes eram atribuídas, avocaram para si a responsabilidade pelo cumprimento e incumbências legais previstas na Lei 8.666/1993, em especial o art. 34 (decidir sobre inscrição, alteração ou cancelamento) , 27 a 31 e 43 (habilitação dos licitantes) e 43 a 45 (julgamento e classificação das propostas) , sob pena de responsabilização de seus membros. 
0. Quanto ao pedido para que o TCU promova diligências no sentido de localizar publicações na imprensa oficial e jornais de circulação, trata-se de ônus do jurisdicionado, vez que que as normas que regulam o processo de controle externo não concedem ao responsável a faculdade de solicitar produção de provas ao TCU, como a colheita de depoimentos ou realização de perícias e diligências. É nesse sentido a jurisprudência desta Corte de Contas, conforme se depreende das ementas de jurisprudência selecionada abaixo transcritas:
'O Tribunal deve julgar com base nas provas documentais constantes dos autos, reunidas pelos órgãos de controle interno e pela unidade técnica, em confronto com aquelas produzidas e apresentadas pelo responsável em sua peça de defesa' (Acórdão 3535/2015-TCU-Segunda Câmara, rel. Min. Augusto Nardes) 
'Não é cabível a aplicação analógica das disposições pertencentes à prova do processo civil ao processo de controle externo, porque a Lei Orgânica e o Regimento Interno do TCU dispõem, exaustivamente, acerca dos meios de prova disponíveis aos responsáveis' (Acórdão 689/2015-TCU-Primeira Câmara, rel. Min. Walton Alencar Rodrigues) 
A produção de provas nos autos de controle externo é feita sob a forma escrita, sem a necessidade de convocação de testemunhas ou peritos, para conferir ao processo a necessária agilidade. A produção de provas periciais e testemunhais decorre do Código de Processo Civil (CPC) , cuja aplicabilidade, aos processos do TCU é apenas subsidiária. (Acórdão 130/2008-TCU-Plenário, rel. Min. Aroldo Cedraz) .
0. Com referência ao elemento subjetivo dolo, esse é um aspecto essencial quando se discute a ação civil pública de improbidade administrativa, seara essa defesa à atuação dos tribunais de contas, devendo ser enfrentada na seara judicial. Nesse sentido, não há amparo legal para condicionar o julgamento pela irregularidade de contas à ocorrência de ato de improbidade administrativa (v.g. Acórdão 576/2010-TCU-Plenário, relator Ministro André Carvalho e 1.881/2014-TCU-2ª Câmara, relator Ministro José Jorge) . 
0. Cumpre acrescentar que obrigação de ressarcimento ao erário prescinde de comprovação de dolo ou mesmo da evidenciação de locupletamento pessoal como é cediço na jurisprudência desta Corte. É suficiente a quantificação do dano, a identificação da conduta do responsável que caracterize sua culpa, seja por imprudência, imperícia ou negligência, e a demonstração do nexo de causalidade entre a conduta culposa (stricto sensu) e a irregularidade que ocasionou o dano ao erário, o que, no caso vertente, se verificou na não comprovação da boa e regular aplicação dos recursos do Convênio 22/2004-Siafi 501.924.
0. Nesse sentido, os seguintes Enunciados de jurisprudência assentados por esta Corte:
A responsabilidade dos jurisdicionados perante o TCU é de natureza subjetiva, caracterizada mediante a presença de simples culpa stricto sensu, sendo desnecessária a caracterização de conduta dolosa ou má-fé do gestor para que este seja responsabilizado (Acórdão 9943/2015-TCU-Primeira Câmara, relator Ministro Bruno Dantas) ;
A condenação em débito independe da ocorrência de conduta dolosa ou de locupletamento, bastando para tanto a constatação de conduta culposa (stricto sensu) dos responsáveis pela irregularidade que ocasionou o dano ao erário (Acórdão 2367/2015-TCU-Plenário, relator Ministro Benjamin Zymler) ;
A obrigação de ressarcimento ao erário prescinde de comprovação de dolo. É suficiente a quantificação do dano, a identificação da conduta do responsável que caracterize sua culpa, seja por imprudência, imperícia ou negligência, e a demonstração do nexo de causalidade entre a conduta culposa (stricto sensu) e a irregularidade que ocasionou o dano ao erário (Acórdão 185/2016-TCU-Plenário, relator Min. Vital do Rêgo) . 
0. A certidão do INSS aparentemente válida, apresentada pelos recorrentes, não constitui evidência bastante a afastar a invalidade da documentação restante apresentada pelas empresas, notadamente de fachada, com o intuito de fraude ao certame licitatório.
0. Desse modo, e não tendo os recorrentes trazido quaisquer outras justificativas para as irregularidades identificadas, não há como acolher as razões recursais do então presidente da comissão de licitação e dos demais membros.
Do valor desproporcional da multa aplicada (peças 87, p. 5-7; 89, p. 8-10 e 160, p. 10-12) .
0. Afirmam os recorrentes que a decisão guerreada, além de não analisar devidamente a inexistência de dolo ou má-fé, aplicou multa exorbitante, considerando a condição financeira dos recorrentes, de simples servidores públicos municipais, que recebem parcos rendimentos. Além disso, são arrimos de família, o que o impedem de suportar o ônus do valor aplicado, que beiraria o confisco, ao consumir quase a totalidade dos rendimentos anuais dos requerentes.
0. Argumentam que como a comissão trabalhava em situação precária, onde não existiam meios que permitissem detectar as falhas apontadas pela fiscalização, tal omissão não poderia ser atribuída aos componentes da comissão, que fizeram o que estavam ao seu alcance.
0. Afastam a existência de má-fé, e apontam problemas estruturais do município, o que não justifica a imposição de multa individual de R$ 30.000,00 aos membros da comissão, visto ainda que o Município de Conde/PB é de pequeno porte, recebendo os requerentes o salário médio de R$ 850,00, uma penalização correspondente a mais de 30 vezes o valor da remuneração. Argumentam ainda não terem recebido qualquer vantagem indevida.
0. Acosta julgado do STJ que reduziu o valor da multa civil para cinco vezes o valor da remuneração dos condenados, em atenção ao princípio da proporcionalidade, motivo pelo qual requer a redução da penalidade para o valor equivalente a R$ 4.250,00.
Análise:
0. Esta Corte tem jurisprudência assente no sentido de que a capacidade econômica dos responsáveis não constitui critério para a gradação da multa aplicada pelo TCU, mas sim o grau de culpabilidade e as circunstâncias fáticas do caso em apreço. Nesse sentido, colhem-se os seguintes precedentes:
A capacidade econômica do responsável não constitui critério para a gradação da multa aplicada pelo TCU, mas sim o grau de culpabilidade e as circunstâncias fáticas do caso concreto (Acórdão 976/2018-TCU-Plenário, rel. Min. Bruno Dantas) .
A capacidade econômica do responsável não constitui critério para a gradação da multa aplicada pelo TCU, mas sim o grau de culpabilidade e as circunstâncias fáticas do caso concreto (Acórdão 2053/2016-TCU-Plenário, rel. Min. José Múcio Monteiro) 
A dosimetria adotada pelo TCU na aplicação de multas é pautada pelo nível de gravidade dos ilícitos, sua materialidade e o grau de culpabilidade do agente, não guardando relação com a capacidade financeira do responsável (Acórdão 1484/2016-TCU-Plenário, rel. Min. Bruno Dantas) 
A capacidade econômica do responsável não constitui critério para a gradação da multa aplicada, mas sim o grau de culpabilidade e as circunstâncias fáticas do caso concreto. Não cabe remissão ou diminuição proporcional do valor da pena em razão de suposta condição de pobreza do responsável (Acórdão 7487/2015-TCU-Primeira Câmara, rel. Min. Bruno Dantas) 
0. Apesar de a jurisprudência acima vertida orientar-se na absoluta falta de correlação entre a capacidade de pagamento e o valor da cominação imposta, é certo que a atribuição de valor de multa muito acima da capacidade econômica do imputado pode converter-se em impossibilidade material e fática de pagamento, podendo tornar nula a função pedagógica e punitiva desta Corte. 
0. No caso vertente, os recorrentes informam receberem vencimentos equivalentes ao salário mínimo vigente no ano de 2015, contudo não juntam qualquer comprovante nesse sentido. 
0. Desse modo, não há como acolher as razões recursais deduzidas neste ponto.
Da não participação do Sr. Aluísio Vinagre Régis no procedimento licitatório fraudulento (peças 103, p. 5-28) .
0. Afirma que na condição de prefeito municipal durante quatro gestões não cometeu qualquer ato irregular que justificasse a rejeição de suas contas e a aplicação de multa, e que durante todas as suas gestões suas contas foram aprovadas pela Câmara Municipal (p. 5-6) .
0. Argumenta que o próprio TCU, ao rejeitar suas alegações de defesa, reconheceu que o recorrente não praticou qualquer ato atinente à licitação ou à contratação fraudulenta, tendo tão somente dado continuidade às irregularidades por meio dos pagamentos às empresas e não exigindo os documentos necessários à comprovação da regularidade da execução dos serviços (p. 6-7) .
0. Assevera que efetuou tão somente o repasse dos valores à empresa contratada após fiscalização da Caixa Econômica Federal - CEF, seguindo à risca o previsto no Manual de Transferência de Recursos da União da Controladoria-Geral da União, conforme atestam os documentos da CEF juntados aos autos (p. 7) .
0. Assere que não há nos autos a necessária individualização de sua conduta fraudulenta, a indicação dos dispositivos legais violados ou a conduta lesiva ao patrimônio público, havendo tão somente o cumprimento de um contrato válido e vigente (p. 7-9) . 
0.  Afirma, fazendo referência ao art. 16, III, da Lei 8.443/1992, que: i) não houve omissão no dever de prestar contas, as quais teriam sido aprovadas pela CEF; ii) qualquer prática de ato ilegal ou ilegítimo teria sido efetuado na gestão anterior; iii) inexistiu dano ao erário ou desfalque de recursos públicos (p. 9) .
0. No que se refere aos itens 48 e 48.1 do relatório do acórdão vergastado, assere que quando o gestor assumiu, de fato, os contratos estavam em seus trâmites finais, cujos serviços foram todos orçados, licitados e iniciados na gestão anterior, sendo que a fiscalização da obra foi realizada por engenheira contratada, sendo a sua responsabilidade tão somente atestar a realização dos serviços pelas empresas contratadas, seguindo o cronograma estabelecido (p. 10) . 
0. Aponta terem sido sanadas algumas desconformidades contratuais durante sua gestão, conforme teria atestado pela CGU/PB (p. 11) . 
0. Acrescenta que no relatório de acompanhamento, datado de 17/12/2004 (gestão anterior do recorrente) , não constava a ART de fiscalização e execução da obra, o que foi sanado conforme constatação do Relatório de Acompanhamento da CEF de 27/5/2005 (p. 11-12) .
0. Afirma que não houve irregularidades na prestação de contas, com os pagamentos evidenciando o nexo causal, e com a regular aplicação dos recursos por parte do recorrente. Aduz que não pretende desconstituir operações da Polícia Federal ou análises técnicas relativas à comissão de licitação ou ao antigo prefeito Temístocles de Almeida Ribeiro, mas tão somente demonstrar que não participou de nenhum procedimento fraudulento que justificasse sua condenação (p. 13) .
0. Não poderia o recorrente parar o andamento de uma obra cujo acompanhamento pela concedente demonstrava regularidade, e com acompanhamento técnico da engenheira contratada Maria Navegante da Silva, que efetuava as medições e realizada o cronograma físico-financeiro do empreendimento, não podendo o então gestor adentrar em filigranas técnicas para aprovar os pagamentos, sob pena de o município ser acionado judicialmente (p. 13-14) .
0. Argumenta que toda a denúncia relativa aos fatos da TCE veio à tona após a conclusão das obras e que o requerente não foi denunciado na peça acusatória do Ministério Público Federal em relação aos atos do Contrato de Repasse nº 0159509-82, e transcreve trecho da peça acusatória (p. 14-17) .
0.  Transcreve trecho da absolvição do recorrente no julgamento proferido pelo TRF 5ª Região e acolhido pelo Superior Tribunal de Justiça, em relação ao Contrato de Repasse nº 0122879-81, no qual teria ficado constatado que no caso em apreço não se esperaria outra medida do primeiro gestor municipal senão a de homologar o procedimento com o regular pagamento do contrato, diante da certificação da obra pela CEF (p, 17-19) .
0. Afasta qualquer incidência da doutrina do 'Domínio do Fato' vez que não teve ciência dos vícios que maculavam o procedimento licitatório quando autorizou os pagamentos (p. 19) .
0. No que se refere aos itens 49 e 50 do relatório do acórdão combatido, reitera sua boa-fé nos procedimentos adotados como gestor, bem como a ausência de denúncia do recorrente, ao contrário dos demais agentes públicos, que devem ser investigados e condenados (p. 20) . 
0. Referindo-se ao item 51 do relatório do acórdão recorrido, argumenta que houve a devida prestação de contas durante a sua gestão, a qual junta novamente ao recurso, evidenciando o devido nexo causal entre a origem dos recursos e o objeto do convênio (p. 21-22) .
0. Argumenta que o TCU deveria observar os postulados do devido processo legal e da ampla defesa, para acolher as razões do recorrente, bem como o princípio da dignidade da pessoa humana, e acosta precedentes do TCU, do STJ e do STF, caso contrário estaria o Tribunal incorrendo em erro, ao permitir o enriquecimento sem causa da Administração (p. 22-26) .
0. Por fim, defende que a cobrança dos encargos sociais das empresas prestadoras de serviço é de competência das respectivas instituições e de responsabilidade das contratadas, não devendo configurar débito a ser cobrado pelo Tribunal (p. 26-28) .
Análise:
0. Assiste razão ao recorrente.
0. De fato, em quaisquer das operações levadas a efeito pela Polícia Federal, cujos elementos foram colimados ao TC Processo 022.400/2007-6 (apenso) , o Sr. Aluísio Vinagre Reis não consta como responsável ou indiciado nos inquéritos, em razão de ter assumido a Prefeitura de Conde quando já perpetradas as irregularidades concernentes às fraudes licitatórias, constando tão somente o nome dos demais responsáveis arrolados nos autos.
0. Nesse sentido, o próprio parecer do órgão denunciante (Tribunal de Contas da Paraíba) , consigna que: 
Às fls 329 esta Representante do Parquet se manifestou no sentido de que fosse notificado o gestor responsável pelas obras, Sr. Temístocles de Almeida Ribeiro, e não o atual Prefeito, Sr. Aluísio Vinagre Régis. Deste modo, aquele foi devidamente notificado às fls 331/332, apresentando defesa à fls 333/336
0. A fiscalização técnica das obras em andamento do Contrato de Repasse - CR 0159509 (Siafi 492749) - pavimentação com paralelepípedos - era feita pela Engenheira Civil Maria Navegante da Silva (CREA 1875/PB) , contratada pela Prefeitura para acompanhar a execução das obras de pavimentação em paralelepípedos (peça 103, p. 41-54) , bem como pelo topógrafo Sebastião Carlos Araújo de Freitas (peça 103, p. 56-67) , contratados ambos na gestão anterior, do Sr. Temístocles de Almeida Ribeiro.
0. O recorrente junta ainda relatório de acompanhamento da Caixa Econômica Federal (peça 103, p. 155-157) , dando conta do atingimento da meta física prevista, bem como o benefício imediato à população alvo. 
0. À peça 103, p. 170-183, consta ainda denúncia do Ministério Público Federal, em face de Temístocles de Almeida Ribeiro, Antônio Soares de Lima, Roosevelt Araújo de Oliveira, Elias Ferreira Viana e outros, face às irregularidades encontradas no Contrato de Repasse 0159509-82 objeto desta TCE, e não qual não consta o nome do Sr. Aluísio Vinagre Régis.
0. Logo em seguida, junta nova documentação do Parquet Federal, informando da propositura de ação civil pública por improbidade administrativa contra o ora recorrente e o Sr. Temístocles de Almeida Ribeiro (peça 103, p. 185-192) , ação que recebeu acórdão do Tribunal Regional Federal da 5ª Região nos autos do Inquérito 2410-PB (0011312-11.2011.4.05.0000) de cujo voto condutor se retira o seguinte excerto (peça 103, p. 195-202) :
18. Ora, em relação ao Prefeito, o fato de ser ele o ordenador de despesas, de fato, o obriga a fiscalizar a execução das obras, assim corno analisar a prestação de contas de seus delegados/subordinados. No caso em espeque, parece ter sido exatamente este o procedimento adotado, pois, diante da certificação de conclusão da obra pela Caixa Econômica Federal e apresentação 'de documentos hábeis relativos à contratação de pequeno monte pelo seu Secretário Municipal, não se esperaria outra medida a ser adotada pelo gestor, que não a corriqueira homologação do procedimento. No que toca ao tesoureiro, o MPF se restringe a afirmar que a sua conduta foi determinante para o desvio ' apontado, sem, contudo, indicar que conduta seria esta.
20. A despeito de não se exigir a descrição pormenorizada da conduta do agente, não pode o órgão acusatório deixar de estabelecer qualquer vínculo entre o denunciado e a empreitada criminosa à ele atribuída. O simples fato de o réu ser Prefeito do Município não autoriza a instauração de processo criminal por eventuais crimes praticados durante seu mandato, se não restar comprovado, ainda que com elementos a serem aprofundados no decorrer da ação penal, a mínima relação de causa e efeito entre as imputações e a sua condição de gestor da municipalidade ou, ao menos, o domínio do fato delituoso, sob pena de se reconhecer a responsabilidade penal objetiva (HC 200600197950, GILSON DIPP, STJ - QUINTA TURMA, DJ DATA:22/ 05/2006 PG:00234) .
Assim, ante a inexistência de elementos hábeis a descrever a relação entre os fatos delituosos e a autoria dos denunciados, rejeito a denúncia oferecida em relação a ALUÍSIO VINAGRE RÉGIS e SALUSTINO RUFO VINAGRE, ao passo que acolho o pedido ministerial e decreto a extinção da punibilidade em relação a JONAS RODRIGUES DE SOUZA, em decorrência de seu falecimento, nos termos do art. 107, I, do Código penal.
0. É certo que a jurisprudência desta Corte tem entendimento firmado de que a absolvição no juízo criminal vincula este Tribunal desde que negada a autoria ou o fato investigado. Não obstante, o fato de a supramencionada decisão proferida no âmbito judicial não ter vinculado este, não quer dizer que o Tribunal, à luz dos elementos do caso concreto, não possa aquiescer com as questões de fato e de direito que conduziram com a não responsabilização do gestor. 
0. É que ocorre. Não se verifica do conjunto probatório colacionado aos autos qualquer ato ou evidência de que o Sr. Aluísio Vinagre Reis tenha participado ou se omitido no tocante às fraudes licitatórias perpetradas, visto que, como o processo judicial consigna, havia fortes indícios que apontavam para a participação exclusiva do ex-Secretário de Obras e Urbanismo, Sr. Jonas Rodrigues de Sousa, conforme apontado no parágrafo 11 do voto condutor do Desembargador Federal Emiliano Zapata (peça 103, p. 197) :
11. Todavia, este mesmo lastro probatório não demonstra qualquer indicio de vinculação dos acusados, Prefeito e Tesoureiro da edilidade, com os fatos investigados. Na verdade, todos os elementos até então colhidos apontam para a participação exclusiva do ex-Secretário de Obras e Urbanismo, Sr. Jonas Rodrigues de Sousa, já falecido (fl. 78) .
0. Desse modo, apesar de ter atuado como ordenador de despesas de um contrato em andamento, a existência de indícios mínimos de participação do ex-gestor deve se materializar a fim de permitir o nexo de causalidade entre a sua conduta e as irregularidades perpetradas, sob pena de desconstituição do próprio julgado do TCU na seara judicial. 
0. Não há nos autos evidências cabais de que tenha tomado conhecimento do esquema fraudulento em curso, ao realizar os pagamentos à empresa JR Projetos e Construções Ltda. e Jesus e Ribeiro Ltda. Tal fato, colimado com os elementos trazidos pelo recorrente em sede recursal, impõem o acolhimento do recurso de reconsideração para afastar a sua responsabilidade nestes autos, bem como o débito e a multa a ele imputados, para que suas contas sejam julgadas regulares com ressalvas. 
Do chamamento ao feito da engenheira contratada para vistoriar os serviços e da representante técnica da Caixa (peças 103, p. 28-30) .
0. O Sr. Aluísio Vinagre Régis defende o chamamento ao processo da Engenheira Maria Navegante da Silva, contratada pelo gestor anterior para acompanhar os serviços e que atestou a fiel conclusão dos serviços (p. 41-43) , e de Marcos Rique de Souza, representante técnico e representante legal da CEF (p. 153-157) .
0. Argumenta que incide na espécie modalidade de litisconsórcio necessário unitário, nos termos do Código de Processo Civil, sob pena de ineficácia das decisões combatidas. Junta jurisprudência do Superior Tribunal de Justiça e colaciona doutrina de Nelson Nery Junior e Rosa Maria Andrade Nery:
'Caso e trate de litisconsórcio necessário, todos os litisconsortes devem ser citados para a ação, sob pena de a sentença ser dada inutilmente (inutililer data) , isto é, não produz nenhum efeito, nem para o litisconsorte que efetivamente integrou a relação processual como parte. A sentença dada sem que tenha sido integrado o litisconsórcio necessário, não precisa ser rescindida por ação rescisória, porque é absolutamente ineficaz, sendo desnecessária a sua retirada do mundo jurídico'.
Análise:
0. Não se mostra producente, neste momento processual, o chamamento da engenheira responsável contratada pela Prefeitura para fiscalização das obras, a Sra. Maria Navegante da Silva, vez que o feito já dispõe de elementos suficientes para responsabilização dos agentes públicos.
0. Além disso, esta Corte tem entendimento firmado no sentido de que não há necessidade de chamamento ao processo de todos os corresponsáveis por débito perante o erário, uma vez que o instituto da solidariedade passiva é benefício do credor. Nesse passo, colhem-se excertos da jurisprudência sistematizada desta Corte:
Eventual ausência de chamamento de outros responsáveis solidários pelo TCU não constitui nulidade processual, não obstando, portanto, a imputação do débito ao agente devidamente citado, o qual, querendo, poderá requerer em juízo ressarcimento pessoal por meio de ação regressiva (Acórdão 2825/2017-TCU-Primeira Câmara, rel. Min. Walton Alencar Rodrigues) .
Não há necessidade de chamamento, no processo de controle externo, de todos os corresponsáveis por débito perante o erário, uma vez que o instituto da solidariedade passiva é benefício conferido pelo legislador ordinário ao credor, que pode exigir de um ou de alguns dos devedores o pagamento da integralidade da dívida. (Acórdão 1337/2017-TCU-Plenário, rel. Min. Ana Arraes) 
Nos processos de controle externo a solidariedade passiva é benefício do Estado-autor, a quem, na condição de credor, é facultado exigir de um ou de todos os devedores a integralidade da dívida (arts. 275, 282 e 283 do Código Civil) . Logo, o litisconsórcio necessário não configura direito subjetivo do responsável citado, não havendo que se falar em prejuízo processual e aos interesses do recorrente por ele permanecer isoladamente no polo passivo do processo. (Acórdão 842/2017-TCU-Plenário, rel. Min. Benjamin Zymler) 
O instituto da solidariedade passiva constitui benefício legal erigido em favor do credor, razão pela qual eventual ausência do chamamento de outros responsáveis solidários pelo TCU não constitui nulidade processual, não obstando, portanto, a imputação de débito ao agente devidamente citado, o qual, querendo, poderá reaver em juízo eventual ressarcimento pessoal por meio de ação regressiva. (Acórdão 2591/2016-TCU-Plenário, rel. Min. Benjamin Zymler) 
0. Acrescente-se que eventual chamamento ao processo de outros responsáveis na presente fase, 14 anos após os acontecimentos, implicariam em inviabilizar o contraditório e a ampla defesa.
0. Rejeitam-se, no particular, as razões recursais aduzidas.
Da não notificação do Sr. Temístocles de Almeida Ribeiro do acórdão original, implicando cerceamento de defesa (peça 163) .
0. O recorrente, enquanto vivo, pleiteia o reconhecimento da violação ao devido processo legal, a ampla defesa e ao contraditório, alegando que 'em nenhum momento deste processo foi dada a oportunidade do ora recorrente de se manifestar em relação ao mérito das acusações que lhe foram imputadas' e que 'manifestou-se apenas uma vez nos autos, precisamente em 07/04/2014, quando apresentou pedido de reexame em relação ao Acórdão 3420/2013-TCU-Plenário' (p.3) 
0. Asseverou que não foi notificado acerca do julgamento do Acórdão 1430/2015-TCU-Plenário, que julgou as suas contas. Diz que somente recebeu o Ofício 0392/2016, que lhe deu ciência do Acórdão 2724/2015-TCU-Plenário, que apreciou embargos opostos por outros responsáveis, e do seu decisum retificatório (Acórdão 515/2016-TCU-Plenário) .
Análise:
0. Os argumentos do recorrente não merecem prosperar. 
0. Quanto ao questionamento relativo ao recebimento do recurso interposto à peça 52, do TC Processo 022.400/2007-6 (representação apensa a este TC) , contra o Acórdão 3420/2013-TCU-Plenário (peça 35 daquele TC) , que converteu a representação nesta TCE, como alegações de defesa neste processo de tomada de contas pelo Exmo. Ministro José Múcio (peça 37 deste processo) , não assiste razão ao recorrente.
0. O recorrente foi notificado da referida decisão por meio do ofício à peça 7 destes autos, tendo recebido a comunicação em 24/4/2014, a qual continha toda a descrição dos fatos irregulares imputados ao ex-prefeito. 
0. Escorreita a decisão do Ministro relator dos arestos ora recorridos, vez que os argumentos processuais (relativos à ampla defesa) e de direito (pertinentes a que a Corte de Contas estadual não teria se pronunciado sobre o Contrato de Repasse 0159509-82) deduzidos pelo responsável e relativos ao TC Processo 022.400/2007-6 não justificam o não aproveitamento daquela peça recursal como defesa neste TC Processo 002.652/2014-5, defesa essa analisada pela unidade técnica por meio da instrução à peça 75, e acolhida pelo voto condutor do aresto originalmente proferido (peça 80, p. 2) , do qual se extrai o seguinte excerto, por elucidativo:
14. Concordo com a análise procedida pela secretaria, que propôs a rejeição das alegações de defesa do ex-prefeito Temístocles de Almeida Ribeiro. Não prosperam os argumentos de improcedência da representação oriunda do TCE/PB, pelo fato de esta não fazer menção expressa ao CR 0159509-82 e por ter o Tribunal se utilizado de outras fontes para colher os fundamentos da acusação. A ação do Tribunal não se restringe aos termos e elementos da representação, cabendo-lhe realizar as diligências e fiscalizações necessárias em busca da verdade material, que leve à eficácia das ações de controle externo. A aprovação das contas do ajuste também não constitui obstáculo às apurações e eventual condenação do responsável.
0. Não se observou, portanto, qualquer prejuízo à defesa do responsável Temístocles de Almeida Ribeiro, ex-prefeito de Conde/PB, inclusive porque em alegações de defesa iniciais feitas à peça 7 do TC Processo 022.400/2007-6, o responsável já havia se manifestado expressamente acerca das irregularidades concernentes ao Contrato de Repasse 0159509-82, admitindo, portanto, ter tomado pleno conhecimento das imputações relativas àquela avença, constantes das fiscalizações levadas as efeito pela Controladoria-Geral da União no Estado da PB. 
0. Quanto à suposta não notificação acerca do Acórdão 1430/2015-TCU-Plenário (peça 79) , em que pese não ter havido notificação oficial do aresto aos responsáveis, outros três recorrentes tiveram acesso aos autos e interpuseram embargos e recursos de reconsideração, conforme peças 83, 87 e 89, o que demonstra ter havido comunicação a todos os responsáveis sobre o acórdão originalmente combatido. 
0. Não obstante, quando do julgamento dos embargos opostos àquela decisão pelo responsável Aluísio Vinagre Régis, por meio do Acórdão 2724/2015-TCU-Plenário, apostilado pelo Acórdão 515/2016-TCU-Plenário, o recorrente foi notificado em 29/4/2016 (peça 147) tanto das decisões ulteriores quanto do aresto original (Acórdão 1430/2015-TCU-Plenário) , com as respectivas imputações que lhe foram cominadas, conforme se depreende do Ofício de notificação à peça 131, do qual se transcrevem os excertos:
1. Comunico a Vossa Senhoria que este Tribunal conheceu dos Embargos de Declaração interpostos contra o Acórdão 1430/2015-TCU-Plenário, de 10/6/2015 (cópia anexa) , proferido no processo, TC Processo 002.652/2014-5, que trata de Tomada de Contas Especial instaurada por determinação do Acórdão 3420/2013-TCU-Plenário, em razão de irregularidades na aplicação dos recursos federais transferidos à Prefeitura Municipal de Conde/PB, para, no mérito, dar-lhes provimento parcial. 
2. Dessa forma, fica o Sr. Temístocles de Almeida Ribeiro notificado para, no prazo de quinze dias, a contar do recebimento desta comunicação, comprovar, perante o Tribunal, o recolhimento aos cofres da (s) entidade (s) credora (s) , solidariamente com os responsáveis indicados, conforme detalhado no Anexo I deste ofício, o (s) valor (es) histórico (s) atualizado (s) monetariamente desde a (s) respectiva (s) data (s) de ocorrência, acrescido (s) dos juros de mora devidos, até o efetivo recolhimento, abatendo-se, na oportunidade, a (s) quantia (s) eventualmente ressarcida (s) , na forma da legislação em vigor. O valor total da (s) dívida (s) atualizada (s) monetariamente e acrescida (s) dos juros de mora até 19/4/2016 corresponde a R$ 847.474,19.
3. Deverá ser comprovado, no mesmo prazo de quinze dias, o recolhimento aos cofres do Tesouro Nacional, mediante GRU, código 13901-7, da multa aplicada por este Tribunal, no valor de R$ 200.000,00, com fundamento no art. 57 da Lei 8.443/1992, a qual será atualizada monetariamente desde a data do Acórdão condenatório até a data do efetivo recolhimento, se paga após o vencimento, podendo haver incidência de outros acréscimos legais, se atingida fase de execução judicial.
4. Na oportunidade, informo que, conforme subitem 9.4 do Acórdão 1430/2015-TCU-Plenário, o Sr. Temístocles de Almeida Ribeiro foi declarado inabilitado para o exercício de cargo em comissão ou função de confiança no âmbito da Administração Pública Federal, pelo período de cinco anos. 5. Acompanha a presente comunicação cópia do relatório e do voto que fundamentam o Acórdão 2724/2015-TCU-Plenário, de 28/10/2015, apostilado pelo Acórdão 515/2016-TCU-Plenário, de 9/3/2016, que trata do recurso em questão. (Grifos acrescidos) 
0. Tanto é assim que o recurso do recorrente que ora se analisa foi interposto e acolhido tempestivamente e com efeito suspensivo, tendo como termo a quo a data de notificação dos embargos (29/4/2016) , tal qual registrado pelo serviço de admissibilidade desta Serur (peça 256) :
Com relação ao primeiro lapso temporal, entre a notificação da decisão original e a oposição de embargos, tendo em vista que não constam nos autos, até o presente momento, tanto o ofício quanto o AR da respectiva notificação, não houve contagem do respectivo tempo.  No que concerne ao segundo lapso, entre a notificação acerca do julgamento dos embargos e a interposição do recurso, transcorreram 15 dias, considerando que 'a data de início do prazo é contada a partir do primeiro dia em que houver expediente no Tribunal', nos termos do art. 19, §3º, da Resolução/TCU 170/2004 (termo a quo dia 2/5/2016) . Do exposto, conclui-se que o expediente foi interposto após um período total de 15 dias.
0. Acrescente-se a esse fato que o Tribunal prolatou nova decisão, nos termos do Acórdão 1891/2017-TCU-Plenário (peça 193) , que revisou de ofício o Acórdão 1430/2015-TCU-Plenário, tornando nulo este último, e abrindo novo prazo para eventual interposição de recurso de reconsideração.
0. Por derradeiro, registre-se que o acórdão original foi revisto de ofício pelo Acórdão 1891/2017-TCU-Plenário, não tendo o espólio do então recorrente, falecido (peça 189) , apresentado qualquer recurso ou manifestação nos autos, motivo pelo qual não deve prosperar a peça recursal objeto de análise.
CONCLUSÃO
0. Das análises anteriores, conclui-se que:
Em relação ao recorrente Roosevelt Araújo de Oliveira, membro da comissão de licitação:
a) a citação feita ao recorrente Roosevelt foi enviada a endereço com presunção de validade, tendo sido recebido por terceiro, e devendo ser considerada válida nos termos da jurisprudência do TCU.
Em relação aos recorrentes Elias Ferreira Viana, Antônio Soares de Lima e Roosevelt Araújo de Oliveira, Presidente e membros da comissão de licitação (peças 87, 89 e 160) :
a) o dolo não é requisito essencial para a responsabilização de agentes públicos em processos de contas;  
b) não se impõe a redução do valor da multa simplesmente em face da condição financeira dos agentes, além do que não foram trazidos aos autos quaisquer comprovantes nesse sentido.
Em relação ao ex-prefeito Aluísio Vinagre Régis:
a) a sua não participação no procedimento licitatório fraudulento constitui excludente de responsabilidade.
b) não se impõe o chamamento ao feito da engenheira contratada para vistoriar os serviços.
Em relação ao ex-prefeito Temístocles de Almeida Ribeiro:	
a) a ausência de notificação acerca do acórdão original não implica em nulidade de sua citação.
PROPOSTA DE ENCAMINHAMENTO
0. Ante o exposto, submete-se à consideração superior a presente análise dos recursos de reconsideração interposto contra o Acórdão 1430/2015-TCU-Plenário e o Acórdão 1891/2017-TCU-Plenário, propondo-se, com fundamento no art. 33 da Lei 8.443/1992:
a) conhecer do recurso e, no mérito, dar provimento ao recurso do Sr. Aluísio Vinagre Régis, para julgar suas contas regulares com ressalvas, e afastar a responsabilidade imputada ao recorrente nos itens 9.1, 9.2 e 9.4 e nos subitens 9.1.5 a 9.1.8 do Acórdão 1891/2017-TCU-Plenário;
b) conhecer e, no mérito, negar provimento aos demais recursos
c) dar ciência desta deliberação ao responsável, e demais órgãos e interessados cientificados do Acórdão recorrido".
	É o relatório.

8.1. Wellington da Silva Ribeiro e outros, representando Temístocles de Almeida Ribeiro.  
8.2. Fábio Augusto de Mesquita Porto (26.567/OAB-DF) e outros, representando Aluísio Vinagre Regis.  
8.3. Marcos Antônio Leite Ramalho Júnior (10859/OAB-PB) e outros, representando Aluísio Vinagre Regis, Antonio Soares de Lima, Roosevelt Araújo de Oliveira e Elias Ferreira Viana.

Subprocurador-Geral Paulo Soares Bugarin.

Tomada de Contas Especial. Representação. Irregularidade na aplicação de recursos federais transferidos por meio de contratos de repasse. Evidências de conluio e fraude à licitação. Empresas de fachada. Suspeita de desvio de recursos recebidos. Conversão do processo em TCE. Revelia. Rejeição das alegações. Contas irregulares. Débito. Multa. Inabilitação. Inidoneidade. Recursos de reconsideração. Ausência de prejuízo à defesa por notificação irregular. Dolo não constitui requisito essencial à responsabilização em processo de contas. Valor da multa não vinculada à remuneração do agente imputado. Ausência de notificação do acórdão original não implica em nulidade do processo de um dos recorrentes. Ausência de evidências de participação de ex-prefeito sucessor nas fraudes ou de conhecimento do esquema. Sentença judicial de absolvição. Conhecimento dos recursos. Provimento em relação a um dos responsáveis. Não provimento dos demais.

TOMADA DE CONTAS ESPECIAL (TCE)

Secretaria de Recursos (SERUR).

Trago ao Plenário recursos de reconsideração interpostos, respectivamente, por Elias Ferreira Viana, presidente da comissão de licitação, Roosevelt Araújo de Oliveira e Antônio Soares de Lima, membros da comissão de licitação, Aluísio Vinagre Regis e Temístocles de Almeida Ribeiro, ex-prefeitos, contra o Acórdão 1430/2015-TCU-Plenário, apostilado, por inexatidão material, pelos Acórdão 2724/2015-TCU-Plenário, 515/2016-TCU-Plenário e 258/2017-TCU-Plenário, bem como revisto de ofício por meio do Acórdão 1891/2017-TCU-Plenário, por meio do qual o Tribunal julgou irregulares as contas desses e de outros responsáveis, condenando-os em débito, multa e inabilitação para o exercício de cargo em comissão ou função de confiança, em razão de irregularidades na aplicação dos recursos federais transferidos à Prefeitura Municipal de Conde/PB por meio do Contrato de Repasse 0159509-82. 
2.	Inicialmente, ratifico o exame preliminar de admissibilidade constante da peça 260 e conheço dos recursos de reconsideração, eis que impetrados nos termos do art. 33 da Lei 8443/1992 e no art. 285 do Regimento Interno do TCU.
3.	De pronto, rejeito a preliminar manejada pelo Sr. Roosevelt Araújo de Oliveira, membro da comissão de licitação, de nulidade de todo o processo de TCE em relação a sua pessoa, uma vez que a citação ao recorrente teria sido enviada ao endereço incorreto, porquanto acolho a análise da Serur quando afirma a higidez da citação promovida pelo Tribunal, uma vez que após reiteradas tentativas o ofício citatório foi regularmente recebido, conforme demonstra o aviso de recebimento acostado aos autos (peça 72) .
4.	O Tribunal tem jurisprudência firme no sentido da validade da citação, mesmo que a comunicação processual não seja entregue pessoalmente ao destinatário, bastando que o mesmo seja recebido no endereço do responsável, vide a jurisprudência apontada pela unidade instrutiva.
5.	Igualmente não procede a preliminar suscitada pelo Sr. Temístocles de Almeida Ribeiro, de cerceamento de defesa em virtude da não notificação do acórdão original. Conforme aponta a unidade técnica, o recorrente foi regularmente notificado do Acórdão 3420/2013-TCU-Plenário (que converteu a representação nesta TCE) , conforme registrado na peça 7 dos autos, contendo discriminação das irregularidades que lhes foram imputadas; teve sua defesa analisada pela unidade técnica em instrução à peça 75, portanto, exerceu adequadamente a ampla defesa e o contraditório na fase de citação.
6.	Ademais, concordo com a Serur de que a despeito de não constar dos autos notificação específica em relação ao Acórdão 1430/2015-TCU-Plenário, que julgou as contas do recorrente e dos demais responsáveis, não se caracterizou qualquer prejuízo à sua defesa, uma vez que identifico requerimento de cópia dos autos firmado pelo Sr. Temístocles Ribeiro (peça nº 149) , autorizada pela Secex/PB à peça 150, com declaração expressa do recorrente de que obteve cópia integral eletrônica dos autos (peça 156) .
7.	Isso não bastasse, o Sr. Temístocles Ribeiro impetrou tempestivamente recurso de reconsideração (peça 163) , o qual foi por mim conhecido em despacho de peça 260, com atribuição do regulamentar efeito suspensivo e subsequente exame de mérito, que ora se aprecia.
8.	De tudo isso, forçoso concluir que o Sr. Temístocles Ribeiro exerceu na plenitude as suas prerrogativas processuais, nada havendo a indicar o mínimo prejuízo ao seu exercício da ampla defesa e do contraditório, devendo ser negado provimento ao seu recurso, consequentemente ao pedido para que seja chamado o feito à ordem para que lhe fosse dada ciência do acórdão recorrido.
9.	No mérito, acolho integralmente a instrução da Serur, homologada pelo Ministério Público junto ao TCU, cujos argumentos incorporo às minhas razões de decidir, sem prejuízo das considerações a seguir.
10.	Em primeiro lugar, acolho as proposições técnica e ministerial para dar provimento ao recurso do Sr. Aluísio Vinagre Reis, uma vez que o ex-prefeito não consta como responsável ou indiciado nos inquéritos que subsidiaram a instauração esse processo, em razão de ter assumido a Prefeitura de Conde quando já perpetradas as irregularidades concernentes às fraudes licitatórias, constando tão somente o nome dos demais responsáveis arrolados nos autos.
11.	E concordo com o exame técnico quando afirma que, a despeito do princípio da independência das instâncias, no presente caso, para além da absolvição no juízo criminal, não existe nos autos qualquer evidência ou indício da participação do Sr. Aluísio Reis nas irregularidades perpetradas.
12.	Ademais, o próprio Tribunal de Contas do Estado da Paraíba, órgão originalmente representante, aduziu em parecer que cometera equívoco ao pedir que fosse notificado o Sr. Aluísio, à época prefeito, enquanto o responsável pelas obras e pela execução do contrato de repasse seria o Sr. Temístocles de Almeida Ribeiro, então ex-prefeito, conforme aduziu a unidade instrutiva na instrução reproduzida no relatório que antecede este voto:
"6.20 Nesse sentido, o próprio parecer do órgão denunciante (Tribunal de Contas da Paraíba) , consigna que: 
'Às fls 329 esta Representante do Parquet se manifestou no sentido de que fosse notificado o gestor responsável pelas obras, Sr. Temístocles de Almeida Ribeiro, e não o atual Prefeito, Sr. Aluísio Vinagre Régis. Deste modo, aquele foi devidamente notificado às fls 331/332, apresentando defesa à fls 333/336'."
13.	Em relação aos recorrentes Elias Ferreira Viana, Antônio Soares de Lima e Roosevelt Araújo de Oliveira, Presidente e membros da comissão de licitação, concordo com a unidade técnica de que os argumentos apresentados não têm aptidão para reformar a deliberação atacada.
14.	Com efeito, não devem prosperar as alegações de que os membros da CPL não teriam condições de identificar as irregularidades perpetradas, posto que uma vez assumindo as funções que lhes eram atribuídas, avocaram para si a responsabilidade pelo cumprimento e incumbências legais previstas na Lei 8.666/1993, em especial o art. 34 (decidir sobre inscrição, alteração ou cancelamento) , 27 a 31 e 43 (habilitação dos licitantes) e 43 a 45 (julgamento e classificação das propostas) , sob pena de responsabilização de seus membros. 
15.	Ademais, conforme aponta a Serur, ainda que se considere a validade da certidão apresentada pela empresa vencedora do certame e a adequada publicação da ata da Tomada de Preços, existe toda uma gama de irregularidade apontada nos autos para as quais os recorrentes não lograram justificar, dentre as quais:
i) as vencedoras das três licitações são empresas de fachada, não localizadas;
ii) a participação das demais empresas nos convites foi forjada, mediante apresentação de declarações, propostas e certidões falsas; ausência de comprovação da entrega dos convites;
iii) ausência de publicação do resumo do edital, pertinente à Tomada de Preços 4/2004, no Diário Oficial do Estado, em jornal diário de grande circulação no estado e em jornal de circulação no município;
iv) à exceção da JR Projetos e Construções Ltda., com suposto endereço em Santa Rita/PB (peça 27) , teriam sido convidadas exclusivamente empresas supostamente instaladas em municípios distantes do licitante;
v) segundo o Fisco Estadual, as notas fiscais da empresa JR Projetos e Construções Ltda. foram emitidas após ela ter a inscrição cancelada por falta de movimentação;
vi) a prefeitura declarou não possuir documentação que pudesse comprovar a execução das obras pela empresa Jesus e Ribeiro Ltda., a qual, entre 2004 e 2005, não possuiu empregado e nem registro de obra no INSS.
16.	Conforme registra o exame técnico, referidas irregularidades reforçam as evidências, corroboradas por investigações da Polícia Federal e fiscalizações da CGU, de que as empresas envolvidas no processo eram de fachada e integrantes de um esquema organizado para fraudar licitações no Estado da PB, não merecendo prosperar a alegação de que não teriam condições de identificar que as empresas envolvidas atuaram para fraudar a licitação.
17.	Quanto à alegação de que não atuaram com dolo, anuo ao exame técnico ao concluir pelo não provimento do apelo, uma vez que maneja adequadamente a jurisprudência desta Corte para demonstrar que, no âmbito do Controle Externo, "é suficiente a quantificação do dano, a identificação da conduta do responsável que caracterize sua culpa, seja por imprudência, imperícia ou negligência, e a demonstração do nexo de causalidade entre a conduta culposa (stricto sensu) e a irregularidade que ocasionou o dano ao erário, o que, no caso vertente, se verificou na não comprovação da boa e regular aplicação dos recursos do Convênio 22/2004-Siafi 501.924".
18.	Ademais, uma única certidão do INSS aparentemente válida não constituiu evidência suficiente para afastar a invalidade da documentação restante apresentada pelas empresas caracterizadas como de fachada, que atuaram com o intuito de fraudar o certame licitatório.
19.	À míngua de outros elementos capazes de demonstrar que atuaram no limite do exigido ao servidor público probo ou de outras justificativas aptas a alterar o juízo que os condenaram nestes autos, acompanho os pareceres para negar provimento aos apelos.
20.	Concordo com o exame da Serur que considerou prejudicado o exame das alegações de desproporcionalidade do valor das multas imputadas se consideradas as capacidades econômicas dos recorrentes, uma vez que as alegações não vieram acompanhadas de quaisquer elementos que evidenciassem essa desproporcionalidade.
21.	Registro essa consideração, mesmo a despeito de saber que a jurisprudência do Tribunal é firme no sentido de que a dosimetria da multa no TCU não adota como critério a capacidade econômica do responsável, senão o grau de culpabilidade e as circunstâncias fáticas do caso concreto, conforme bem exemplificado pela jurisprudência apontada pelo exame técnico.
22.              Assim, acolho igualmente a análise técnica de que não se mostra producente, neste momento processual, o chamamento da engenheira responsável contratada pela Prefeitura para fiscalização das obras, a Sra. Maria Navegante da Silva, vez que o feito já dispõe de elementos suficientes para responsabilização dos agentes públicos, que os acontecimentos ocorreram há quatorze anos e que, em última análise, o ônus de comprovar a boa e regular aplicação dos recursos públicos colocados à sua disposição caberia ao gestor.
23.              Por fim, verifico que o Acórdão 1891/2017-TCU-Plenário, conquanto tenha laborado no sentido de corrigir inexatidão material relativa à ocorrência do óbito do Sr. Temístocles de Almeida Ribeiro, com a consequente exclusão de sua apenação de multa e de inabilitação para o exercício de cargo em comissão ou função de confiança na administração pública federal, bem como tenha mencionado no voto a manutenção da obrigação de recompor o débito constatado e que deveria ser atribuído ao espólio, na pessoa da administradora provisória, Sra. Laudicéia da Silva Ribeiro, viúva do responsável, a quem deverão ser endereçadas as notificações subsequentes, esse último ajuste relativo ao débito não constou expressamente da parte dispositiva da retro mencionada deliberação.
24.              Assim, tendo em conta que o responsável exercera o direito ao contraditório e da ampla defesa na fase própria deste processo, propugno pela correção, nesta etapa processual, do referido erro material.
	Ante o exposto, e em consonância com o exame da Secretaria de Recursos deste Tribunal e do Ministério Público junto ao TCU, VOTO por que o Tribunal adote a deliberação que ora submeto ao colegiado.
TCU, Sala das Sessões Ministro Luciano Brandão Alves de Souza, em 27 de março de 2019.
Ministro JOÃO AUGUSTO RIBEIRO NARDES 
Relator